臺灣高等法院臺中分院民事判決　99年度上易字第374號
上 訴 人　即
附帶被上訴人　　胡春財
訴訟代理人　　　林世祿律師
複　代 理 人　　江欣鞠
被 上 訴人即
附 帶 上訴人　　胡春桂
訴 訟 代理人　　許儱淳律師
上列當事人間請求遷讓房屋等事件，胡春財對於中華民國99年8
5日臺灣彰化地方法院99年度訴字第278號第一審判決提起上訴
，經胡春桂提起附帶上訴，本院於民國100年3月8日言詞辯論終
結，判決如下：
    主  文
原判決關於駁回胡春桂後開第二項之訴部分暨命負擔訴訟費用（
除確定部分外）之裁判均廢棄。
胡春財應再給付胡春桂新台幣參拾玖萬壹仟參佰捌拾壹元及自民
國九十九年四月十日起至清償日止，按年息百分之五計算之利息
。
胡春財之上訴駁回。
胡春桂其餘附帶上訴駁回。
第一審（除確定部分外）、第二審訴訟費用由胡春財負擔；第二
審附帶上訴訴訟費用由胡春財負擔四分之三，餘由胡春桂負擔。
    事實及理由
甲、程序部分
    按被上訴人於言詞辯論終結前，得為附帶上訴；民事訴訟法
    第460條第1項本文定有明文。又被上訴人以附帶上訴聲明不
    服之判決，雖須為上訴人所上訴之判決，而其對於該判決聲
    明不服之部分，則不以上訴人所不服之部分為限。故上訴人
    在第二審提起一部上訴後，被上訴人得就其他未經上訴人上
    訴之部分，提起附帶上訴（最高法院21年上字第168號判例
    意旨參照）。本件被上訴人胡春桂於本院言詞辯論終結前即
    民國（下同）99年11月17日提起附帶上訴，並聲明求為判決
    ：（一）原判決關於駁回附帶被上訴人胡春桂下列聲明及其
    假執行聲請部分之判決應予廢棄；（二）上開廢棄部分，胡
    春財應再給付胡春桂新臺幣（下同）521,667元，及自99年4
    月10日起至清償日止，按年息百分之5計算之利息；（三）
    附帶上訴訴訟費用由胡春財負擔。核與上揭民事訴訟法之規
    定與判例意旨相符，是胡春桂提起附帶上訴，應予准許，合
    先敘明。
乙、實體部分
壹、兩造之聲明
一、上訴人即附帶被上訴人胡春財（下稱胡春財）部分：
（一）上訴聲明
  １、原判決不利於胡春財部分廢棄。
  ２、上開廢棄部分胡春桂在第一審之訴駁回。
  ３、訴訟費用由胡春桂負擔。
（二）附帶上訴之答辯聲明
  １、胡春桂之附帶上訴駁回。
  ２、如受不利益判決願供擔保請免為假執行。
  ３、附帶上訴訴訟費用由胡春桂負擔。
二、被上訴人即附帶上訴人胡春桂（下稱胡春桂）部分：
（一）附帶上訴聲明
  １、原判決關於駁回胡春桂下列聲明及其假執行聲請部分之判
      決應予廢棄。
  ２、上開廢棄部分，胡春財應再給付胡春桂521,667元，及自
      99年4月10日起至清償日止，按年息百分之5計算之利息。
      （胡春桂於原審就此部分，原聲明請求胡春財給付1﹐965
      ﹐000元本息部分，經原審判命胡春財給付98﹐333元及其
      法定利息，並駁回逾此金額之請求；胡春桂附帶上訴聲明
      請求胡春財應再給付胡春桂521,667元及其法定利息；就
      超過上開金額本息部分，未據聲明不服，已告確定）。
  ３、附帶上訴訴訟費用由胡春財負擔。
（二）答辯聲明
  １、胡春財之上訴駁回。
  ２、第二審訴訟費用由胡春財負擔。
貳、兩造之陳述
一、胡春桂於原審起訴主張略以：
    胡春桂於88年4月19日取得門牌號碼彰化縣二林鎮○○路119
    號、121號房屋（下稱系爭房屋）之所有權，前以胡春財無
    權占有系爭房屋為由訴請返還，業經原法院98年度斗簡字第
    163號判決確定，認定胡春財對系爭房屋有不定期限租賃契
    約之占有權源。惟胡春財自88年4月19日起迄99年3月31日止
    長達131個月期間內，均未曾給付任何租金予胡春桂，若以
    原法院前揭民事判決所認系爭房屋每月租金為1萬5千元計算
    ，胡春財所累欠之租金已高達196萬5千元。胡春桂於99年2
    月6日以存證信函限期催告胡春財給付積欠之租金，詎胡春
    財旋於99年2月10日以存證信函明示拒絕清償，是以胡春桂
    以起訴狀繕本之送達，兼為向胡春財終止系爭房屋租賃契約
    之意思表示。兩造間系爭房屋租賃契約既經終止，胡春財仍
    占有且拒不返還系爭房屋，爰依土地法第100條第3款、民法
    第439條前段、第440條第1及2項、第450條第2項、第455條
    第1項、第767條、第179條前段、第181條但書之規定提起本
    訴，請求胡春財應給付胡春桂196萬5千元，並應自系爭房屋
    遷出，將系爭房屋騰空返還胡春桂，且自起訴狀繕本送達胡
    春財翌日起至返還系爭房屋之日止，按月給付胡春桂1萬5千
    元等語。
二、胡春桂於本院補充陳述略以：
（一）胡春桂自88年4月19日受讓系爭房屋所有權並完成移轉登
      記後，當然繼受出租人行使或負擔系爭房屋租賃契約所生
      之權利義務，無需另為租賃債權之讓與或與上訴人另訂租
      賃契約。胡春財稱未受租金債權讓與之通知云云，顯與法
      不合。至其所稱曾給付租金至99年2月以前，迄未舉證以
      實其說。
（二）系爭二棟房屋雖無隔間，惟土地所有權獨立，且有獨立樓
      梯及進出口，依民法第757條、第758條第1項規定，屬獨
      立物權。胡春財謂為實質上一屋，已悖離物權法定原則，
      其主張租賃契約所生權利義務不可分，契約之終止未經合
      法催告云云，即無理由。
（三）兩造父親胡啟生前為胡春桂所照顧，並辦理勞工保險及支
      付全額保險費用，且指定胡春桂為受益人。胡春桂於胡啟
      97年亡故後，雖於97年3月10日經勞工保險局核付胡啟之
      死亡給付67萬2千元，然胡春財就此給付並無受領權限，
      其主張抵銷顯與勞工保險契約性質及抵銷法理不符。
（四）胡春桂業於99年2月6日對胡春財寄發存證信函，限期催告
      胡春財給付積欠租金，胡春財亦於99年2月8日收受。依民
      法第126條、第129條第1項第1及3款規定，胡春財對於積
      欠租金所享有之消滅時效抗辯利益，僅得自99年2月8日起
      回溯5年以前期間所發生之租金給付義務。易言之，胡春
      財仍得向胡春財請求94年2月9日起迄99年2月8日止，5 年
      期間之系爭房屋租金。本件訴訟係於99年4月6日提起，而
      胡春財於99年4月9日收受起訴狀繕本，於租金債權5年請
      求權時效內，胡春財所應履行給付之租金債務，自94年2
      月9日起至99年4月9日止共62個月，以原判決認定之每月
      租金1萬元計算，胡春財理應賠償胡春桂62萬元。惟原判
      決竟認定胡春財僅自98年6月16日起至99年4月9日止，給
      付已到期租金98,333元，未盡妥適，爰依法就此提起附帶
      上訴。
三、胡春財於原審答辯略以：
    兩造之母在安樂新城原有3間房屋，胡春財自74年起即承租
    上述3間房屋，而胡春桂自88年4月19日起承受其中2間系爭
    房屋，然迄今長達10年期間，胡春桂均未向胡春財請求給付
    租金，因兩造之母為原系爭房屋所有權人，以收租維持生活
    ，故租金請求權仍歸兩造之母所有，足證胡春桂僅承受系爭
    房屋所有權，並未承受租金請求權，胡春桂自無權向胡春財
    請求租金。又胡春財於98年7月訴訟前尚不知胡春桂取得系
    爭房屋所有權，而98年7月以前之租金，胡春財均業已支付
    予母親，故依民法第310條第2款之規定，即生清償效力。
    再者，依民法第297條之規定，胡春桂於99年2月8日始催告
    胡春財給付租金，故胡春財於99年2月以前向母所為清償即
    仍有效，則胡春財僅有99年3、4月之租金尚未支。又兩造對
    母親之開銷均各負擔2分之1，胡春財為母支付之開銷共21,
    097元，胡春桂自應負擔10,548.5元，胡春財自得主張抵銷
    ；經抵銷後，胡春財積欠租金尚未滿2個月，且胡春桂未再
    催告，其終止租約自不合法。復因上訴人原承租房屋為3間
    ，胡春桂只取得2間系爭房屋，租金如何分配，非胡春財可
    知，因此，胡春財於存證信函即要求胡春桂告知如何分配及
    支付，惟胡春桂迄未回應，依民法第293條第1項之法理，胡
    春桂請求向其個人支付全部租金，亦不生效力，其請求返還
    房屋，即屬無據。
四、胡春財於本院補充陳述略以：
（一）系爭房屋形式上為3間，實質上則為1間，故其租約為不可
      分，胡春桂取得其中3分之2，終止契約自應依民法第263
      條準用同法第258條規定，始屬適法。被上訴人主張之法
      院訴訟通知，尚與債權讓與之通知不同，不能認為本件已
      有債權讓與通知，其附帶上訴實無理由。
（二）兩造間之立分書第5條中，明載各半負擔母親之開銷，而
      兩造母親均由胡春財照顧生活，且母子間之租金簽收蒐證
      不易，而自訴訟後之98年5月起，胡春財即每2個月匯2萬
      元或每1 個月匯1萬元與母親；另尚支付外籍看護費、健
      保費及勞保費，則胡春財月支付均超過1萬5千元。又據兩
      造母親於原法院98年度斗簡字第163號案件中之證述，曾
      提及之減少租金情事，且未證稱中斷支付租金，足證至少
      於98年8月以前，胡春財均支付租金而無積欠。
（三）兩造父親死亡時之勞保給付由胡春桂請領，依97年7月修
      正前之勞工保險條例第63條與修正前後之第65條規定，胡
      春財亦可得2分之1之喪葬津貼、7分之1之遺屬津貼；自得
      以該等權利主張抵銷之。
參、兩造經本院整理爭執及不爭執事項如下（見本院卷第45頁及
    反面）：
一、兩造不爭執事項：
（一）坐落門牌號碼彰化縣二林鎮○○路117、119、121號3棟2
      層房屋，原為兩造母親胡洪不池所有，胡春桂於88年4月
      19日取得門牌號碼119、121號房屋之所有權。上開門牌號
      碼117、119、121號3棟房屋各層樓均沒有隔間，只有樑柱
      ；但有各自獨立的出入門戶、樓梯與所有權。
（二）胡春桂前於98年7月30日以胡春財無權占有系爭房屋為由
      訴請返還，經原審法院以98年度斗簡字第163號判決認定
      胡春財對系爭房屋有不定期租賃契約之占有權源，而駁回
      胡春桂之訴確定在案。
（三）胡春桂於99年2月6日以存證信函限期催告胡春財於文到7
      日內，給付自88年4月19日起積欠之租金1,965,000元；胡
      春財於99年2月8日收受上開存證信函。
（四）胡春財自胡春桂取得系爭房屋所有權迄今，均未支付租金
      與胡春桂。
二、兩造爭執事項：
（一）胡春桂向胡春財為終止系爭房屋租賃契約之意思表示，是
      否已發生合法終止之效力？
（二）承上，兩造間系爭房屋租賃契約如已合法終止，胡春桂得
      請求胡春財給付積欠之租金金額為何？
（三）胡春財主張其為母親支付之開銷共21,097元，胡春桂自應
      負擔10548.5元；並以之與應給付胡春桂之租金主張抵銷
      ，有無理由？
（四）上訴人主張兩造父親死亡時之勞保給付由胡春桂請領，依
      97年7月修正前之勞工保險條例第63條與修正前後之第65
      條規定，胡春財亦可得2分之1之喪葬津貼、7分之1之遺屬
      津貼；並以之與應給付胡春桂之租金主張抵銷，有無理由
      ？
肆、得心證理由
一、胡春桂向胡春財為終止系爭房屋租賃契約之意思表示，是否
    已發生合法終止之效力？
（一）胡春桂主張：伊於88年4月19日取得系爭房屋之所有權，
      嗣伊於98年7月30日以胡春財無權占有系爭房屋為由訴請
      返還，經原法院以98年度斗簡字第163號判決認定胡春財
      對系爭房屋有不定期限租賃關係存在，並確定在案。因胡
      春財未曾給付租金與伊，經伊於99年2月6日以存證信函限
      期催告胡春財給付積欠之租金，胡春財雖於99年2月8日收
      受上開存證信函，惟迄未向伊給付租金等情，業據其提出
      系爭建物登記謄本、存證信函為證（見原審卷第8至11頁
      ），並經本院調取上開民事卷審閱無訛，且為胡春財所不
      爭執，自堪信為真實。
（二）胡春桂主張：因胡春財租欠租金已達2個月以上，經伊催
      告仍未給付，爰以本件起訴狀繕本之送達，兼為向胡春財
      終止系爭房屋租賃契約之意思表示，是兩造間系爭房屋租
      賃契約業經終止等語。胡春財則否認有積欠租金，並抗辯
      伊未收受租金債權讓與之通知，且胡春桂僅承受系爭房屋
      所有權，並未承受租金請求權；胡春桂終止系爭房屋租賃
      契約不合法等語。
（三）胡春財抗辯：伊未收受租金債權讓與之通知，胡春桂僅承
      受系爭房屋所有權，並未承受租金請求權等語。惟按民法
      第425條第1項規定：「出租人於租賃物交付後，承租人占
      有中，縱將其所有權讓與第三人，其租賃契約對於受請人
      仍繼續存在。」此為所有權讓與不破租賃之原則。出租人
      將已交付承租人之租賃物之所有權讓與他人，出租人毋須
      為租賃債權讓與之意思表示，承租人與受讓人間亦毋須另
      立租賃契約，受讓人於受讓租賃物之所有權時，當然與承
      租人發生租賃關係，即受讓人當然繼受出租人行使或負擔
      租賃契約所生之權利義務（最高法院44年台上字第30號判
      例、92年台上字第315號判決參照）。是胡春財此部分之
      抗辯，自不可採。
（四）胡春財又抗辯：伊於98年7月胡春桂提起遷讓房屋訴訟前
      尚不知胡春桂取得系爭房屋所有權，而98年7月以前之租
      金，伊均已支付原所有權人即兩造之母，依民法第310條
      第2款之規定，即生清償效力等語，然為胡春桂所否認。
      胡春財上開所辯，固舉證人即兩造之母胡洪不池及胡春財
      會計洪美真於原法院98年度斗簡字第163號遷讓房屋事件
      之證述為證。查：兩造之母胡洪不池於上開訴訟中證稱：
      「（被告訴代問證人：被告用那邊的房屋有付錢？）有的
      ，是找春財的會計拿錢，壹個月拿二萬五千元，這二萬五
      千元是給我的零用錢。」「（法官問：是租金還是零用錢
      ？）拿二萬五千元大概是零用錢。」等語；另證人即胡春
      財會計洪美真於上開訴訟中證稱：「（法官問：胡春財的
      媽媽，他有到你那邊拿錢，都是你經手的？）是的，每個
      月月初來拿一次錢，一次二萬五千元，從八十五年十月至
      九十年四月，每個月二萬五千兀，之後九十年以後因為生
      意比較差，改為一萬五千元，我經手是到九十四年十一月
      以前，因為餐廳遷到二林鎮○○路，我就沒有當會計，沒
      有再經手。」「（法官問：這個錢是做什麼用途？）就是
      安樂新城我的租金一萬五千元及扶養費一萬元，這是老闆
      胡春財告訴我的，胡啟（即兩造父親）也這麼說。」等語
      ，業據本院調取上開民事卷審閱無訛。彼等二人之證言，
      雖有歧異，惟因胡洪不池當時年紀已近80歲，並患有失智
      症，有胡春桂於上開訴訟所提出之診斷書可參，尤以證人
      胡洪不池於88年間，已將前揭系爭房屋移轉登記給胡春桂
      ，仍證稱不清楚等情，可見其失智之症狀，確足以影響與
      本案有關記憶之程度。另參以胡春財所提出兩造與父母於
      74年元月28日所書立分書第5條約定：「長、次男（即兩
      造）雙方要共有負責照顧父母生活起居（每月生活費原則
      上各為一萬元）…」等情（見原審卷第25至28頁）；堪認
      證人洪美真於上開訴訟中之證述，應可採信。依證人洪美
      真之證述，固可認胡春財於90年之前，曾每月支付租金一
      萬五千元及扶養費一萬元，合計二萬五千元予兩造母親，
      惟自90年之後，胡春財僅給付兩造母親一萬五千元。另據
      胡春財於本院準備程序中所提出自98年5月至99年11月止
      匯款與母親之單據（見本院卷第54至58頁），其中98年5
      月至12月，每月匯款1萬元；99年1月至11月共匯款12萬元
      ，該年度平均每月匯款1萬元。此外，胡春財並未提出其
      他證據證明其事後給付母親之費用已回復為二萬五千元；
      則自90年之後至98年5月前，胡春財縱仍每月給付母親一
      萬五千元，扣除每月應支付之生活費一萬元，胡春財支付
      之租金僅為五千元；而胡春財係承租3間房屋，足認胡春
      桂自90年起，僅支付1間房屋之租金5千元，就胡春桂所承
      受其中2間之系爭房屋，未再支付租金。是胡春財抗辯98
      年7月以前之租金，伊均已支付兩造之母，而生清償效力
      云云，亦難憑採。
（五）按不定期之房屋租賃，承租人積欠租金除擔保金抵償外達
      二個月以上時，依土地法第100條第3款之規定，出租人得
      收回房屋；而出租人依該條款收回房屋，仍應依民法第44
      0條第1項規定，對於支付租金遲延之承租人，定相當期限
      催告其支付，承租人於其期限內不為支付者，始得終止租
      賃契約（最高法院42年台上字第1186號判例參照）。次按
      出租人限期催告承租人支付欠租，其催告租金額超過承租
      人應付之金額時，僅超過部分不發生效力，並非該催告全
      不發生效力（最高法院66年台上字第124號判例參照）。
      胡春桂主張伊於99年2月6日以存證信函限期催告胡春財於
      文到7日內，給付自88年4月19日起積欠之租金1,965,000
      元；胡春財於99年2月8日收受上開存證信函，惟迄未向伊
      給付租金等情，業據其提出存證信函為證，復為胡春財所
      不爭執。而胡春財未能證明其自90年起有支付系爭房屋之
      租金，已如上述。則胡春桂上開存證信函，就催告胡春財
      給付90年前租金部分，固不發生催告之效力，惟就胡春財
      自90年起積欠之租金，仍生合法催告之效力。胡春財既積
      欠租金達2個月以上，經胡春桂催告仍未給付，則胡春桂
      以本件99年4月6日起訴狀繕本之送達為終止系爭房屋租賃
      契約之意思表示，於法即屬有據，應認兩造間就系爭房屋
      之租賃關係，業經合法終止。是胡春財依民法第455條定
      ，即有返還系爭房屋胡春桂之義務。
（六）胡春財雖又抗辯：系爭房屋形式上為3間，實質上則為1間
      ，故其租約為不可分，胡春桂取得其中3分之2，終止契約
      自應依民法第263條準用同法第258條規定，始屬適法云云
      。惟查，系爭坐落門牌號碼彰化縣二林鎮○○路117、119
      、121號3棟2層房屋，胡春桂取得門牌號碼119、121號房
      屋之所有權；上開3棟房屋各層樓間雖無隔間，惟有各自
      獨立的出入門戶、樓梯與所有權等情，此有照片及建物登
      記簿謄本附卷可參（見原審卷第60至62頁、23、24頁）；
      復為兩造所不爭執。足徵系爭3棟2層房屋，均為獨立之物
      權客體，並無不可分情事。胡春桂取得其中系爭2棟2層房
      屋所有權時，即當然與胡春財就系爭房屋獨立發生租賃關
      係。是胡春財此部分之抗辯，亦不可採。
二、兩造間系爭房屋租賃契約已合法終止，胡春桂得請求胡春財
    給付積欠之租金金額為何？
（一）按租金之請求權因五年間不行使而消滅，為民法第126條
      所明定；則凡無法律上之原因而獲得相當於租金之利益，
      致他人受損害時，如該他人之返還利益請求權已逾租金短
      期消滅時效之期間，債務人並為時效之抗辯者，其對於該
      相當於租金之利益，不得依不當得利之法則，請求返還；
      其請求權之時效期間，仍應依前開規定為五年。
（二）胡春財原承租3棟2層房屋，每月租金為1萬5千元，胡春桂
      取得其中2棟2層房屋，則胡春桂得向胡春財請求給付之租
      金，應為每月1萬元。又胡春桂係於99年2月6日以存證信
      函限期催告胡春財給付積欠之租金，胡春財於99年2月8日
      收受上開存證信函。則胡春桂得請求胡春財給付自99 年2
      月8日起回溯5年以前期間所發生之租金；又胡春桂係於99
      年4月6日提起本之件訴訟，而胡春財於99年4月9日收受起
      訴狀繕本，此亦有起訴狀及送達證書附卷可參。則胡春桂
      請求胡春財給付自94年2月9日起至99年4月9日止計62個月
      ，以每月租金1萬元計算，合計62萬元，自屬有據。
（三）又胡春財於系爭房屋租賃契約終止後，仍繼續占有使用系
      爭房屋，自屬無權占有而獲有相當於每月租金1萬元之利
      益；則胡春桂依不當得利規定，請求胡春財自99年4月10
      起至返還系爭房屋之日止，按月給付胡春桂1萬元，亦屬
      有據。
三、胡春財主張其為母親支付之開銷共21,097元，胡春桂自應負
    擔10548.5元；並以之與應給付胡春桂之租金主張抵銷，有
    無理由？
    胡春財另辯稱其為母親支付之開銷共21,097元，胡春桂自應
    負擔10,548.5元，主張抵銷之云云；亦為胡春桂所否認。查
    ，胡春財主張為母親支出21,097元，雖據其提出餐飲收據乙
    紙及胡洪不池之醫療費用單據23紙、胡春財購買血壓計之單
    據乙紙及未載明細發票2紙為證（見原審卷第29至43頁）。
    然查，其中餐飲收據13,660元，係單日晚餐在餐廳席開二桌
    之餐飲費用，難認係兩造母親日常生活所需費用；另胡春財
    購買血壓計3,399元單據乙紙及未載明細發票2紙計248元，
    亦無法證明係胡春財為兩造母親日常生活所需而支付；其餘
    醫療費用單據23紙計3,790元，係兩造母親自99年8月至99年
    4 月間之醫療費用，縱係胡春財所支付，惟依胡春財所提出
    上開立分書之約定，兩造應負擔父母之生活費用，原則上每
    月各為一萬元，而胡春財就其於99年5月前支付母親生活費
    用部分若干，並未提出證據以為證明；是上開醫療費用，縱
    係胡春財所支付，亦難認已超出其每月應負擔之金額，且屬
    其與胡春桂各自扶養母親之法定義務，其抗辯胡春桂應分擔
    2 分之1，並主張抵銷，自非有據。
四、胡春財主張兩造父親死亡時之勞保給付由胡春桂請領，依97
    年7月修正前之勞工保險條例第63條與修正前後之第65條規
    定，胡春財亦可得2分之1之喪葬津貼、7分之1之遺屬津貼；
    並以之與應給付胡春桂之租金主張抵銷，有無理由？
（一）查，兩造父親胡啟於97年2月11日死亡，由胡春桂於97年2
      月25日向勞工保險局提出申請死亡給付，由勞工保險局依
      被保險人死亡當月起前6個月之平均月投保薪資19,200元
      ，發給普通傷病死亡給付（含遺囑津貼及喪葬津貼）35個
      月計672,000元，並97年3月10日核付匯入胡春桂帳戶等情
      ，此有胡春財所提出勞工保險局99年10月28日保給命字第
      09960723360號函、胡春桂所提出勞工保險局97年3月10日
      保給核字第097051003031號函可稽（見本院卷第72、80至
      82頁）；復為兩造所不爭執。
（二）次查，依照98年1月1日修正施行前之勞工保險條例第63條
      規定：「被保險人死亡時，按其平均月投保薪資，給予喪
      葬津貼5個月。遺有配偶、子女及父母、祖父母或專受其
      扶養之孫子女及兄弟、姐妹者，並給與遺屬津貼。」同條
      例施行細則第91條規定：「被保險人無本條例第63條及第
      64條之遺屬者，其喪葬津貼由負責埋葬之人檢具證明文件
      向保險人請領。」另依行政院勞工委員會89年6月2日臺89
      勞保2字第0022424號函示規定：「查依本會83年8月26日
      台83勞保2字第65504號函釋說明3：『依據勞工保險條例
      施行細則第103條規定，被保險人無本條例第63條及第64
      條之遺屬者，其喪葬津貼得由負責埋葬之人檢具證明文件
      向保險人請領。惟如遺有遺屬者，因目前尚無請領喪葬津
      貼之順序規定，顧得由實際負責埋葬之遺屬檢具請領』。
      台端如係勞工保險條例第65條規定之遺屬，且實際負責埋
      葬事宜支出喪葬費用，得檢具證明文件請領喪葬津貼。」
      此據勞工保險局100年2月23日保給命字第10010034040號
      函覆本院在卷（見本院卷第94至96頁）。又依同條例第65
      條第1項第1款規定，受領遺屬津貼之第一順序為配偶及子
      女。
（三）依上說明，兩造父親胡啟於97年2月11日死亡，由胡春桂
      請領死亡給付（含遺囑津貼及喪葬津貼）35個月計672,00
      0元。其中喪葬津貼5個月為96,000元，得由實際負責埋葬
      之遺屬請領；而兩造父親胡啟之喪葬費係由兩造平均分攤
      ，為兩造所不爭執（見本院100年1月5日準備程序筆錄，
      本院卷第77頁），則胡春財主張其就胡春桂所請領之上開
      喪葬津貼96,000元，有二分之一權利即48,000元，自屬有
      據。至遺囑津貼30個月即576,000元部分，應由胡啟之配
      偶及子女具領，而胡啟之第一順位繼承人即配偶及子女計
      有7名，此有胡春桂所提出之戶籍資料附卷可參（見本院
      卷第101、102頁），亦為胡春財所不爭執；則胡春財主張
      其就胡春桂所請領之上開遺囑津貼576,000元，有七分之
      一權利即82,286元（元以下四捨五入），亦屬有據。胡春
      桂主張兩造父親胡啟生前為伊照顧，並辦理勞工保險及支
      付全額保險費用，且指定伊為受益人，胡春財就上開勞保
      給付並無受領權限云云，尚難憑採。
（四）按二人互負債務，而其給付種類相同，並均屆清償期者，
      各得以其債務，與他方之債務，互為抵銷；民法第334條
      定有明文。本件胡春財既對胡春桂所請領之上開喪葬津貼
      有二分之一權利即48,000元，遺囑津貼有七分之一權利即
      82,286元；則胡春財主張以此與其應給付胡春桂自94年2
      月9日起至99年4月9日止之租金62萬元為抵銷，即屬有據
      。經此抵銷後，胡春財應給付胡春桂之租金為489,714元
      。再扣除原審判命胡春財應給付胡春桂租金98,333元部分
      ，胡春財應再給付胡春桂租金391,381元
五、綜上所述，胡春桂主張兩造間系爭房屋租賃契約既經合法終
    止，為可採信。則胡春桂依土地法第100條第3款、民法第43
    9條前段、第455條第1項、第767條、第179條前段規定，請
    求胡春財應自系爭門牌號碼彰化縣二林鎮○○路119號、121
    號房屋遷出，將上開房屋騰空返還胡春桂，並給付胡春桂自
    94年2月9日起至99年4月9日止積欠之租金489﹐714元及自起
    訴狀繕本送達翌日即99年4月10日起至清償日止，按年息百
    分之5計算之利息；並自99年4月10起至返還上開房屋之日止
    ，按月給付胡春桂1萬元，為有理由，應予准許。至逾此範
    圍所為之請求，為無理由，應予駁回。原審判命胡春財應自
    系爭房屋遷出，將上開房屋騰空返還胡春桂，並給付胡春桂
    租金98,333元，及自99年4月10日起至清償日止，按年息百
    分之5計算之利息，並自99年4月10起至返還上開房屋之日止
    ，按月給付胡春桂1萬元。原審就上開胡春財應再給付胡春
    桂租金391﹐381元部分，為胡春桂敗訴之判決，並駁回其假
    執行之聲請，尚有未洽，胡春桂附帶上訴意旨求予廢棄改判
    ，為有理由，爰由本院予以廢棄改判如主文第二項所示（再
    給付部分金額，未逾150萬元，毋庸為假執行宣告，附帶上
    訴亦未聲請）。至於胡春桂請求不應准許部分，原判決為其
    敗訴之判決，並駁回其假執行之聲請，理由或有不同，結果
    並無二致，經核於法並無不合，胡春桂附帶上訴意旨求予廢
    棄改判，為無理由，應駁回其上訴。原判決其餘命胡春財給
    付部分，並依兩造聲請為准免假執行之宣告，核無違誤，胡
    春財上訴意旨，就此部分，仍執陳詞，指摘原判決不當，求
    予廢棄，為無理由，應駁回其上訴。
六、本件事證已臻明確，兩造其餘陳述及攻擊防禦方法，經審酌
    核與判決結果不生影響，不再一一論述，附此敘明。
七、據上論結，本件胡春財之上訴，為無理由；胡春桂之附帶上
    訴為一部有理由，一部無理由；依民事訴訟法第450條、第
    449條第1項、第2項、第79條、判決如主文。
中    華    民    國   100    年    3     月    22    日
                民事第二庭    審判長法  官  邱森樟
                                    法  官  蔡秉宸
                                    法  官  翁芳靜
以上正本係照原本作成。
兩造均不得上訴。
                                    書記官  粘銘環
中    華    民    國   100    年    3     月    23    日
                                                      Ａ